【裁判字號】    96,上訴,988
【裁判日期】    950430
【裁判案由】    毒品危害防制條例
【裁判全文】
臺灣高等法院刑事判決                 96年度上訴字第988號
上  訴  人  臺灣板橋地方法院檢察署檢察官
被      告  甲○○
上列上訴人因被告毒品危害防制條例案件，不服臺灣板橋地方法
院95年度訴字第2448號，中華民國95年12月29日第一審判決（起
訴案號：臺灣板橋地方法院檢察署95年度毒偵字第4742號、第47
47號），提起上訴，本院判決如下：
    主  文
上訴駁回。
    事實及理由
一、本案經本院審理結果，認第一審以被告甲○○於民國（下同
    ）九十五年二月間某日起至同年六月間某日止，及同年七月
    六日，兩度犯毒品危害防制條例第十條第一項之施用第一級
    毒品罪，及同條例第十條第二項之施用第二級毒品罪，均依
    想像競合犯之例從一重之施用第一級毒品罪處斷，其中九十
    五年二月間某日起至同年六月間某日間之犯行並依修正前刑
    法連續犯之規定加重其刑後，分別判處有期徒刑七月、六月
    ，應執行有期徒刑十一月，並諭知查獲扣案之毒品安非他命
    、海洛因及殘渣袋沒收銷毀，其餘扣案之分裝袋、分裝杓管
    、吸食器、注射針筒等物品沒收，認事用法及量刑均無不當
    ，應予維持，並引用第一審判決書記載之事實、證據及理由
    （如附件）。
二、公訴人上訴意旨略以：被告於本件判決前，另於九十五年八
    月三十日晚間九時四十分許為警採尿往前回溯二十六小時、
    九十六小時內之某時，在不詳處所，分別施用第一級毒品海
    洛因、第二級毒品安非他命。嗣因其為警列管之毒品調驗人
    口，經警通知採驗尿液，送驗後呈鴉片類、安非他命類陽性
    反應，始悉上情。而刑法於九十五年七月一日刪除連續犯規
    定修正適用前，向來認為行為人於密接時、地所實行之多次
    施用毒品行為，概論以連續犯，但考其行為本質，係行為人
    原已預定有數同種類之行為，且將反覆實行之意，並就施用
    毒品之犯罪特質，本具有反覆實施之行為特性，且依毒品危
    害防制條例第二條對於毒品的定義，毒品本身亦包含成癮性
    的特徵，此一法律上的定義，正足以證明施用毒品之犯罪有
    反覆實施特性，是連續數次施用毒品僅能被論以單一之施用
    毒品罪，屬集合犯。核被告甲○○於本件判決前施用毒品之
    行為，雖係於同法修正施行後所犯，惟其施用毒品成癮，已
    有施用毒品之習慣，且所犯均為施用第一級、第二級毒品，
    顯係基於反覆施用毒品之犯意為之，僅能論以單一之施用毒
    品罪，屬集合犯，依審判不可分原則，該案應為起訴效力所
    及，原審未及斟酌審判，難認原判決允當等語。
三、按我國學說及實務上之見解，固均肯認有集合犯之犯罪行為
    態樣。然民國九十五年七月一日起施行之修正刑法，基於一
    罪一罰，以實現公平原則之考量，已將連續犯及常業犯規定
    悉予刪除，故是否集合犯之判斷，客觀上，應斟酌其法律規
    定文字之本來意涵、實現該犯罪目的之必要手段、社會生活
    經驗中該犯罪實行常態及社會通念等；主觀上，則視其是否
    出於行為人之一次決意，並秉持刑罰公平原則，加以判斷，
    不能無限制擴張，俾與修法意旨相契合（參見最高法院九十
    六年度台非字第五六號判決意旨）。又施用毒品者之主觀犯
    意及客觀行為態樣不僅一端，因長期施用毒品而在心理、生
    理產生依賴性、成癮性，而反覆密集施用毒品者固然所在多
    有，然基於一時好奇或受同儕引誘等因素而試用一次、或僅
    於特定場合偶而施用助興，並不具有施用毒品之經常性、習
    慣性者，亦數見不鮮，故而施用毒品者之犯行是否合於集合
    犯而應論以包括的一罪，不能一概而論，仍應就具體個案情
    節予以判斷。本件被告在九十五年六月三十日刑法修正施行
    前之多次施用第一、二級毒品犯行（及九十五年二月間至同
    年六月間之犯行），應適用對被告有利之修正前刑法第五十
    六條連續犯規定論以一罪，而九十五年七月一日起施行之修
    正後刑法既已刪除連續犯規定，被告在九十五年七月六日施
    用第一、二級毒品之犯行，與前者自無連續犯或集合犯之關
    係可言。至於被告嗣後於九十五年八月三十日又因施用第一
    、二級毒品遭查獲，惟距離本案被告前次施用第一、二級毒
    品之犯罪時間（七月六日）已達一月又二十五日之久，公訴
    人又無法舉出確切證據證明被告確實因施用毒品具備成癮性
    而在此段期間內基於一次犯罪決意而長期反覆施用毒品，自
    不容僅憑被告於本案犯罪後又經查獲有施用毒品犯行，即遽
    行認定兩者間有集合犯之關係可言。綜上所述，被告於九十
    五年八月三十日遭查獲施用第一、二級毒品之犯行，與本案
    之犯行既無集合犯之裁判上一罪關係，自非起訴效力所及，
    上訴意旨執以指摘原判決不當，為無理由，應予駁回。
四、檢察官移送併案審理部分（台灣士林地方法院檢察署九十六
    年度毒偵字第一００號），係認被告於九十五年八月三十日
    晚間九時四十分許為警採尿往前回溯五日、四日內某時，在
    不詳處所，施用第一級毒品海洛因、第二級毒品安非他命，
    涉有毒品危害防制條例第十條第一項、第二項之罪嫌，與本
    案犯行屬集合犯。惟查檢察官移送併案審理部分，與本案犯
    行並無集合犯之裁判上一罪關係，非起訴效力所及，已如前
    述，本院自不得一併審判，應退由該管檢察官另為適當之處
    理，一併指明。
五、被告經合法傳喚，無正當理由不到庭，爰不待其陳述逕行判
    決。
據上論結，應依刑事訴訟法第三百七十三條、第三百六十八條、
第三百七十一條，判決如主文。
本案經檢察官黃柏齡到庭執行職務。
中    華    民    國    95    年    4     月    30    日
                  刑事第十九庭  審判長法  官  尤豐彥
                                      法  官  魏新國
                                      法  官  宋  祺
以上正本證明與原本無異。
如不服本判決，應於收受送達後十日內向本院提出上訴書狀，其
未敘述上訴之理由者並得於提起上訴後十日內向本院補提理由書
（均須按他造當事人之人數附繕本）。
                                      書記官  王韻雅
中    華    民    國    96    年    4     月    30    日
附錄：本案論罪科刑法條全文
毒品危害防制條例第10條：
施用第一級毒品者，處 6 月以上 5 年以下有期徒刑。
施用第二級毒品者，處 3 年以下有期徒刑。


司法院資訊處製作；財團法人民間司法改革基金會備份。
